【裁判字號】    91,簡上,28
【裁判日期】    920408
【裁判案由】    返還寄託物
【裁判全文】
臺灣臺南地方法院民事判決  九十一年度簡上字二八號
    上  訴  人  台灣南區郵政管理局台南郵局
    法定代理人  乙○○
    訴訟代理人  林瑞成律師
    複代理人    林祈福律師
                陳惠菊律師
    被上訴人    甲○○
右當事人間請求返還寄託物事件，上訴人對於中華民國九十一年一月十一日臺灣臺南
地方法院台南簡易庭九十年度南簡字第六一二號第一審判決提起上訴，本院判決如左
：
    主  文
上訴駁回。
第二審訴訟費用由上訴人負擔。
    事  實
甲、上訴人方面：
一、聲明：請求判決：原判決廢棄。
二、陳述：除與原判決記載相同者，茲引用之外，補稱：
    (一)原判決依據刑事警察局之鑑驗通知書而為上訴人敗訴之判決，惟查就印文編號
      一（即提款單）之印文與編號二（即印鑑單）之印文加以比對，其「董」字中
      之「里」左上方，二者均因沾到印泥，而形成同一位置同樣大小之一點，足證
      印文編號一之印文與編號二之印文係同一印章所蓋用，亦即郵政劃撥金提款單
      之帳戶印鑑欄上之印文（編號一印文），與郵政劃撥金印鑑單之印鑑欄上印文
      （編號二印文），係同一印章所蓋用，惟上開刑事警察局鑑驗通知書並未就此
      點加以鑑驗，其遽予認定印文編號一之印文與編號二之印文不符，顯有未洽，
      請再送鑑定。
    (二)況查編號０之印文，係取自被上訴人臨訟提出之印章，而非取自被上訴人辦理
      系爭提款單時之印鑑印文，亦非取自被上訴人開戶時留存之印鑑印文，且被上
      訴人亦不能證明其臨訟提出之印章，即與其開戶時留存之印鑑為同一之印章，
      因此上揭刑事警察局之鑑驗結果，自難以資為系爭提款是否被冒領之認定，原
      判決對此未查，殊有未合。
    (三)依現今金融機關之櫃檯作業而觀，關於印文之比對，僅能以肉眼辨識為之，金
      融機關尚無如鑑定機關之科技設備以供使用，故本件應以上訴人之承辦人員，
      是否能當場以肉眼辨識出提款單印文與留存印鑑之不同為斷，因此本件請再送
      鑑定能否在郵局櫃檯當場以肉眼辨識出提款單印文與留存印鑑之差異，以便認
      定上訴人有無盡善良管理人之注意。
    (四)況按刑事警察局尚以「本件印文是否能以肉眼辨識，歉難認定」為結果，因此
      本件上訴人之承辦人員，自難當場以肉眼辨識出提款單印文與留存印鑑之不同
      。且由法務部調查局鑑定結果，第三項包括有爭議的編號六拾萬壹千元提款
      單與沒有爭議的印文，在同一位置都有淤積點的特徵，推論應該都是同一個印
      章蓋的，無法以肉眼辨識出編號六（即提款單）是偽造的。從而，本件上訴人
      應已盡善良管理人之注意，被上訴人自不得再請求返還寄託物，原判決對此未
      查，顯有未洽。
    (五)系爭提款單印文（編號為第六類），經法務部調查局鑑定結果，與均為被上訴
      人不爭執之「郵政劃撥金印鑑單」印文（編號為第一類）、「郵政劃撥儲金提
      款單（提款金額十萬元）」印文（編號為第五類）、被上訴人所有印章實物所
      蓋之印文（編號為第七類），其印文上之「董」字中之『里』部左上方均有點
      狀刻痕，致於蓋印時在同一位置形成淤積點之特徵，有法務部調查局九十二年
      元月二十四日調科貳字第○九二六○○一二四七○號通知書函復鈞院可憑，顯
      然系爭提款單之印文與「郵政劃撥金印鑑單」之印文相同，而且與被上訴人不
      爭執之「郵政劃撥儲金提款單（提款金額十萬元）」印文相同，並據此可推知
      系爭提款單之印文，應為以被上訴人所有印章實物所蓋之印文，因此被上訴人
      主張上訴人之承辦人員林宗弘未仔細核對系爭提款單印文與被上訴人留存在郵
      局之印鑑印文不同而將系爭三十萬一千元交付冒名之提領人云云，應無足採，
      本件應已發生清償之效力。
    (六)查郵政劃撥帳號之提款，僅能在開戶局與開戶局所在之總局為之，在其他郵局
      無法提款，業經證人林宗弘於原審證實（請見九十年度南簡字第六一二號卷九
      十年七月十日言詞辯論筆錄），而且郵政劃撥帳號不設存摺，儘憑郵政劃撥之
      帳號及印鑑提款，系爭提款單得以在台南三十二支局，以正確之帳號，及以與
      留存印鑑相同之印文提款，顯然是由被上訴人授權為之，本件之提款應發生清
      償之效力。
    (七)被上訴人自承其所有印章都隨時攜帶（請見九十年度南簡字第六一二號卷九十
      年十月三日言詞辯論筆錄），而依據上開法務部調查局鑑定結果，系爭提款單
      之印文，為以被上訴人所有並提出鑑定之印章實物所蓋之印文（即留存郵局之
      印鑑章），則被上訴人顯於系爭提款單蓋上印鑑章，並將該提款單交付他人前
      往郵局提款，該他人應為債權之準占有人，上訴人准許提款應係出於善意且無
      過失（被上訴人未為掛失止付），自應生清償之效力（八十一年台上字第一八
      七五號判決）。
    (八)退步言之，本件之提款縱非由被上訴人授權為之，惟被上訴人既將開戶局之局
      名、郵政劃撥之帳號告知前往提款之人，並將印鑑交付該提款之人，顯為由自
      己之行為表示以代理權授與他人，被上訴人應依民法第一百六十九條規定對於
      上訴人負授權人之責任，因此本件應發生清償之效力。
三、證據：除援用第一審所提證據外，提出存簿儲金印鑑單、存簿儲金提款單二紙（
    金額分別為三十萬元、六萬二千元）、劃撥儲金提款單（十萬元）以供比對，請
    求再送法務部調查局鑑定。
乙、被上訴人方面：
一、聲明：求為判決：駁回上訴。
二、陳述：除與原判決記載相同者，茲引用之外，補稱：
    (一)依內政部警政署刑事警察局鑑驗結果，被上訴人提出之「甲○○」印章之印交
      與郵政劃撥金印鑑單之印鑑欄上「甲○○」之印文比對相符，與三十萬一千元
      之郵局劃撥金提款單之帳戶印鑑欄上「甲○○」之印交比對不相符，足證三十
      萬一千元之郵政劃撥金提款單之印文係遭偽造，故上訴人所為上開金額之給付
      對被上訴人不生效力，被上訴人本於消費寄託關係仍得請求上訴人返還三十萬
      一千元。
    (二)上訴人辯稱編號０之印文係取自被上訴人臨訟提出之印章，被上訴人否認，且
      與事實不符。
    (三)上訴人是否已盡善良管理人注意義務，與對被上訴人是否生清償效力無關。
三、證據：援用第一審所提證據。
    理    由
一、本件被上訴人於原審起訴主張：被上訴人在上訴人轄下之永康鹽行郵局（台南三
    支局）開設郵政劃撥存款帳戶，帳號為00000000號，於民國（下同）八
    十九年九月二十九日十三時二十六分許，有不詳姓名之人偽造被上訴人之印章蓋
    於郵政劃撥儲金提款單上，持該提款單向永康鹽行郵局提領新台幣（下同）三十
    萬一千元，當時承辦該提款作業之人員未仔細核對提款單上之印文與被上訴人留
    存在郵局之印鑑是否相符，以致未查覺印章不同而將三十萬一千元交付冒名之提
    領人，被上訴人於同日領款時，竟遭拒絕，上訴人以該筆提款項視為被上訴人提
    領，並於帳簿上登載八十九年九月二十九日提領三十萬一千元，致被上訴人權益
    受損。按被上訴人與上訴人間係金錢寄託關係，依民法規定寄託物之利益及危險
    ，於該物交付時，移轉於受寄人，上開三十萬一千元之存款遭他人冒領，受損害
    者為上訴人郵局，被上訴人對於上訴人仍得行使寄託物返還請求權，爰本於消費
    寄託之法律關係，請求判決上訴人應給付被上訴人三十萬一千元，及自被冒領日
    即八十九年九月二十九日起至清償日止，按週年利率百分之五計算之利息。並願
    供擔保請准宣告假執行。
二、上訴人則以：被上訴人於八十九年九月二十九日上午十時五十分自系爭帳號提領
    十萬元，於同日十三時二十六分自系爭帳戶提領三十萬一千元，其二次提領所蓋
    之印章均與其留存上訴人之印鑑相符，上訴人承辦人員依郵政劃撥儲金處理須知
    第二十三規定：「帳戶提款時，應填『劃撥儲金提款單』一份，註明提款日期、
    帳號及提款金額，並加蓋原印鑑後交付款局或所屬票據交換局辦理」及第二十四
    條規定：「付款局或所屬票據交換局受理時，應檢出該帳戶印鑑單，核對提款單
    印鑑與帳戶印鑑相符後，依左列規定辦理：．．」辦理，並無不當。另內政部警
    政署刑事警察局之鑑定通知書，就提款單印文與印鑑單印文比對，其「董」字中
    之「里」左上方，二者均因沾到印泥，而形成同一位置同樣大小之一點，足證二
    者是同一印章所蓋用，亦即郵政劃撥金提款單之帳戶印鑑欄上之印文（編號一印
    文），與郵政劃撥金印鑑單之印鑑欄上印文（編號二印文），係同一印章所蓋用
    ，惟上開鑑驗通知書未就此點加以鑑驗，顯有未洽。且編號０之印文，係取自被
    上訴人臨訟提出之印章，而非取自被上訴人辦理系爭提款單之印鑑印文，亦非取
    自被上訴人開戶時留存之印鑑印文，被上訴人亦不能證明其臨訟提出之印章，即
    與其開戶時留存之印鑑為同一之印章，因此上揭刑事警察局之鑑驗結果，自難以
    資為系爭提款是否被冒領之認定。況依現今金融機關之櫃檯作業，關於印文之比
    對，僅能以肉眼辨識為之，金融機關尚無如鑑定機關之科技設備以供使用，故本
    件應以上訴人之承辦人員，能否當場以肉眼辨識出提款單印文與留存印鑑之不同
    為斷，按刑事警察局尚以「本件印文是否能以肉眼辨識，欠難認定」為結果，因
    此本件上訴人之承辦人員，自難當場以肉眼辨識出提款單印文與留存印鑑之不同
    ，從而，本件上訴人應已盡善良管理人之注意，經核對提款單印鑑與帳戶印鑑相
    符後即予受理提款，而認系爭存款已由被上訴人提領，故兩造就上開三十萬一千
    元之金錢寄託關係已消滅等語，資為抗辯。
三、查上訴人主張被上訴人於八十九年九月二十七日在上訴人永康鹽行郵局（即台南
    三支局）開設帳號00000000號郵政劃撥存款帳戶，該帳戶開戶後交易情
    形如上訴人提出之歷史交易詳情表所示，於八十九年九月二十九日自永康鹽行郵
    局領出三十萬一千元，為兩造所是認，並有上訴人提出郵政劃撥儲金立帳申請書
    （背面即印鑑單）、郵政劃撥儲金提款單二紙附卷可稽。至上訴人主張八十九年
    九月二十九日所領出之三十萬一千元，已生清償效力，則為被上訴人所否認，並
    提出該提款單係偽造之抗辯。經查：
    (一)原審將上訴人所提出之系爭三十萬一千元之提款單、郵政劃撥儲金印鑑單及被
      上訴人提出之「甲○○」印鑑章，送請內政部警政署刑事警察局鑑驗，該局以
      重疊比對法及特徵比對法鑑驗結果，認定被上訴人提出之「甲○○」印章之印
      文與郵政劃撥金印鑑單之印鑑欄上「甲○○」印文比對相符，與系爭三十萬一
      千元之郵政劃撥金提款單之帳戶印鑑欄上「甲○○」印文不相符，有該局九十
      年八月二十二日刑鑑字第一七七○三九號鑑驗通知書暨函附印文鑑驗說明（一
      ）、（二）在卷可稽，足認系爭三十萬一千元之郵政劃撥金提款單上之印文係
      遭偽造。
    (二)本院另依上訴人聲請，將兩造所不爭執之被上訴人之劃撥儲金印鑑單、郵政存
      簿儲金印鑑單、三十萬元提款單、六萬六千元提款單及十萬元提款單，與兩造
      有爭執之系爭三十萬一千元提款單及被上訴人提出之「甲○○」印章一枚，送
      請法務部調查局再為鑑驗，鑑驗結果該局雖就系爭三十萬一千元之提款單上「
      甲○○」印文，因蓋印時印泥淤積，紋線移動，雕刻特徵不明顯，無法詳為鑑
      定，惟業經認定被上訴人所提出之「甲○○」印章印文，與兩造所不爭執之劃
      撥儲金印鑑單、存簿儲金印鑑單及三張提款單（金額分別為三十萬元、六萬六
      千元及十萬元）印文特徵相符，有該局九十一年一月二十四日調科貳字第○九
      二六○○一二四七○號鑑定通知書在卷可稽。核與前開刑事警察局鑑驗結果，
      尚無違誤，且亦證被上訴人提出之「甲○○」印章，即為蓋於劃撥儲金印鑑單
      上「甲○○」印文之印鑑章無誤。則原審據刑事警察局鑑驗結果，以被上訴人
      提出之「甲○○」印章之印文與印鑑單上「甲○○」印文相符，與系爭三十萬
      一千元提款單上「甲○○」印文不相符，認定系爭三十萬一千元之提款單上印
      文係遭偽造，自無違誤。由是，上訴人以被上訴人不能證明其臨訟提出之印章
      ，即與其開戶時留存之印鑑為同一印章，質疑刑事警察局以該印章之印文，作
      為與印鑑單及系爭提款單比對之依據，據而否認其鑑驗結果云云，尚無可採。
    (三)上訴人雖據法務部調查局鑑定通知書所載「系爭三十萬一千元提款單印文，與
      被上訴人不爭執之劃撥儲金印鑑單、十萬元提款單及所提實物印章之印文，其
      印文上之「董」字中之『里』部左上方均有點狀刻痕，致於蓋印時在同一位置
      形成淤積點之特徵」，主張系爭提款單之印文，應係被上訴人所有印章實物所
      蓋之印文云云，然系爭提款單印文，既經刑事警察局以科學方法鑑驗結果，認
      屬偽造，尚難僅以上開各印文在同一位置均有點狀刻痕，即推定係同一印章所
      蓋，上訴人此部分所辯，尚不足採。
四、按寄託物為代替物時，如約定寄託物之所有權移轉於受受寄人，並由受寄人以種
    類、品質、數量相同之物返還者，為消費寄託。自受寄人受領該物時起，準用關
    於消費借貸之規定；寄託物為金錢時，推定其為消費寄託；民法第六百零二條第
    一項、第六百零三條定有明文。本件被上訴人於上訴人所轄永康鹽行郵局申請開
    設郵政劃撥儲金帳戶，已如前述，依郵政劃撥儲金處理須知第十條、第二十三條
    以下之存提款各項規定，被上訴人將一定數額之金錢存入上訴人帳戶，並得隨時
    向上訴人之付款局或所屬票據交換局辦理提款，足認兩造間之郵政劃撥儲金存款
    契約，具有消費寄託之性質，合先說明。
五、次按「金融機關與客戶間之乙種活期存款契約，具有消費寄託之性質，客戶得隨
    時請求返還寄託物。上訴人係金融機關，就客戶具領存款，究以何種方法判別印
    章之真偽，為其內部處理業務之問題，縱令金融機關之職員，以肉眼判別印章之
    真偽，並無過失，然存款為第三人偽刻印章所冒領，上訴人僅得對該冒領人為損
    害賠償之請求，要不得以第三人冒領之事由，主張對於被上訴人已生清償之效力
    。」；又「存款如為第三人憑真正之存單及印章所冒領，依其情形得認該第三人
    為債權之準占有人，且銀行不知其非債權人者，依民法第三百十條第二款規定，
    銀行得對存款戶主張有清償之效力．．．．倘該第三人之準占有人或銀行明知該
    第三人非債權人，亦無民法第三百十條第一款及第三款所定情事，則銀行向第三
    人為清償，對於存款人即不生清償之效力。存款戶非不得行使寄託物返還請求權
    ，請求銀行履行債務。」、「至第三人持真正存摺而蓋用偽造之印章於取款條上
    提取存款，則不能認係債權之準占有人。」，最高法院五十七年台上字第二九六
    五號判例、八十一年度台上字第一八七五號判決暨七十三年十月二日七十三年度
    第十一次民事庭會議決議意旨可資參照。
六、按債務人向第三人為清償，經其受領者，經債權人承認，或受領人係債權之準占
    有人者，以債務人不知其非債權人者為限，有清償之效力，民法第三百十條定有
    明文。本件被上訴人在上訴人所轄永康鹽行郵局開設郵政劃撥儲金帳戶，其提款
    方式依郵政劃撥儲金處理須知第二十三條、第二十四條之條款：「帳戶提款時，
    應填『劃撥儲金提款單』一份，註明提款日期、帳號及提款金額，並『加蓋原印
    鑑』後，交付款局或所屬票據交換局辦理。前項提款單不得交付他人或提出交換
    ，亦不得掛失止付。」、「付款局或所屬票據交換局受理時，應檢出該帳戶印鑑
    單，『核對提款單印鑑與帳戶印鑑相符』後，再依左列規定辦理︰．．．」，是
    該郵政劃撥儲金之提款並無須提示存簿，僅由承辦提款業務人員核對印鑑印文相
    符，即予付款。本件被上訴人既否認提領系爭三十萬一千元，上訴人所提出該三
    十萬一千元之提款單所蓋印文，經鑑定結果既屬偽造，已見前述，參照前開法律
    規定及最高法院判例、判決及決議意旨，持該偽造提款單向上訴人提領系爭三十
    萬一千元之提領人，即不能認為是債權之準占有人，縱上訴人承辦人員已盡其核
    對印鑑印文之義務，以肉眼所見仍無法辨識系爭提款單之印文為偽造，然上訴人
    既非向債權之準占有人付款，對被上訴人自不生清償之效力，上訴人自不容藉口
    非肉眼所能分辨而主張不知其非債權人，而謂有民法第三百十條第二款之適用。
七、至上訴人另主張本件之提款縱非由被上訴人授權為之，惟被上訴人既將開戶局之
    局名、郵政劃撥之帳號告知前往提款之人，並將印鑑交付該提款之人，顯為由自
    己之行為表示以代理權授與他人，被上訴人應依民法第一百六十九條規定對於上
    訴人負授權人之責任，而認本件應發生清償之效力云云。惟系爭提款單印文既經
    鑑定結果係偽造，自不能認定被上訴人有交付印鑑章予他人之行為，又本件提領
    存款既需以印鑑章為憑，被上訴人縱或告知他人局名、帳號，在未交付印鑑章之
    情形下，客觀上亦不足以認定有授與代理權之行為，上訴人此部分所辯，亦無足
    採。
八、綜上所陳，被上訴人主張其劃撥儲金帳戶遭第三人持偽造提款單冒領三十萬一千
    元，上訴人對該第三人之付款對其不生清償之效力，其對上訴人仍得行使寄託物
    返還請求權等語，堪可採信，上訴人所辯應無足採。從而，被上訴人本於消費寄
    託之法律關係，請求上訴人給付三十萬一千元，及自八十九年九月二十九日起至
    清償日止，按週年利率百分之五計算之利息，為有理由，應予准許。原審判命上
    訴人如數給付，並依聲請准為假執行及免為假執行之宣告，並無違誤，上訴意旨
    指摘原判決不當，求予廢棄改判，為無理由，應予駁回其上訴。
九、據上論結，本件上訴為無理由，依民事訴訟法第四百三十六條之一第三項、第四
    百四十九條第一項、第七十八條，判決如主文。
中      華      民      國    九十二    年      四      月      八      日
                                            臺灣臺南地方法院民事第三庭
~B審判長法  官  王金龍
~B      法  官  張銘晃
~B      法  官  林逸梅
右正本證明與原本無異
不得上訴。
中      華      民      國    九十一    年      四      月      八      日
~B  法院書記官  魏芝雯


司法院資訊處製作；財團法人民間司法改革基金會備份。
